---
title: "Relatório Estatística Computacional"
author: 
- Cristian Pessatti dos Anjos
- Thor Marinho
- Rafael Alisson Schipiura
date: "`r format(Sys.time(), '%d %B, %Y')`"
output: pdf_document
header-includes: 
  - \renewcommand{\and}{\\}
---

```{r, echo = FALSE, include = FALSE}
library("tidyverse")
library("magrittr")

worms <- read_csv2("./worms.csv")
worms %<>% mutate(across(where(is.character), factor))
legenda <- read_csv2("./legenda.csv")
rownames(legenda) <- legenda$var
```
# Introdução

A base de dados usada no presente estudo buscou coletar
variáveis relacionadas às minhocas, ao solo, ao ambiente
e ao manejo avaliadas em 124 estudos publicados que
quantificaram a abundância de minhocas (> 7300 amostras)
em 765 locais com diferentes tipos de clima, solos, uso da terra
e sistemas de manejo no Brasil. O dataset propõe um conjunto de
variáveis que devem ser avaliadas ao estudar as comunidades de
minhocas e outros grupos de macrofauna para promover
o uso de minhocas como bioindicadores da qualidade do solo.
As variáveis resposta são 'densidade',
número de indivíduos por metro cúbico,
e 'massa', peso dos indíviduos normalizado para um metro cúbico.

# Análise Univariada

Analisando cada variável individualmente. Primeiro as variáveis quantitativas, todas contínuas. Mesmo a densidade (em indivíduos/m³) é uma variável contínua devido à normalização realizada, pois não se coleta um metro cúbico de solo para contar os indivíduos.

```{r, echo = FALSE, include = TRUE}
numeric_vars <- colnames(worms %>% select_if(is.numeric))
for (aplot in numeric_vars) {
	symplot <- ensym(aplot)
	n <- worms %>% select(all_of(symplot)) %>% drop_na(all_of(symplot)) %>% nrow()
	sturges <- log(n,2)+1
	print(worms %>% drop_na(all_of(symplot)) %>% ggplot(aes(x = !!symplot)) + geom_histogram(bins = sturges) +  labs(x = legenda[aplot,][2], y="frequência"))
}
```

E as variáveis qualitativas, todas nominais.

```{r, echo = FALSE, include = TRUE}
factor_vars <- colnames(worms %>% select_if(is.factor))
for (aplot in factor_vars) {
	symplot <- ensym(aplot)
	print(worms %>% drop_na(all_of(symplot)) %>% ggplot(aes(x = !!symplot)) + geom_bar() + theme(axis.text.x = element_text(angle = 90)) + labs(x = legenda[aplot,][2], y = "frequência"))
}
```

# Análise Bivariada

Analisando as variáveis comparadas umas com as outras. Primeiro quantitativas, em pares.

```{r, echo = FALSE, include = TRUE}
duas_numeric <- combn(numeric_vars, 2)
for (aplot in 1:ncol(duas_numeric)) {
	primeira <- duas_numeric[,aplot][1]
	segunda <- duas_numeric[,aplot][2]
	symprim <- sym(primeira)
	symseg <- sym(segunda)
	print(worms %>% drop_na(all_of(symprim), all_of(symseg)) %>% ggplot(aes(x = !!symprim, y = !!symseg)) + geom_point() + geom_smooth(method = "lm",formula = y ~ x) + labs(x = legenda[primeira,][2], y = legenda[segunda,][2]) )
}
```

E os pares de variáveis qualitativas.

```{r, echo = FALSE, include = TRUE}
duas_factor <- combn(factor_vars, 2)
for (aplot in 1:ncol(duas_factor)) {
	primeira <- duas_factor[,aplot][1]
	symprim <- sym(primeira)
	segunda <- duas_factor[,aplot][2]
	symseg <- sym(segunda)
	print(worms %>% drop_na(all_of(symprim), all_of(symseg)) %>% ggplot(aes(x = !!symprim, y = !!symseg)) + geom_count() + labs(x = legenda[primeira,][2], y = legenda[segunda,][2]))
}
```
E, por fim, combinações de uma variável quatitativa e outra qualitativa:


```{r, echo = FALSE, include = TRUE}
duas_mista <- expand_grid(factor_vars, numeric_vars)
for (aplot in 1:nrow(duas_mista)) {
	primeira <- duas_mista[aplot,][[1]]
	symprim <- sym(primeira)
	segunda <- duas_mista[aplot,][[2]]
	symseg <- sym(segunda)
	print(worms %>% drop_na(all_of(symprim), all_of(symseg)) %>% ggplot(aes(x = !!symprim, y = !!symseg)) + geom_boxplot() + theme(axis.text.x = element_text(angle = 90)) + labs(x = legenda[primeira,][2], y = legenda[segunda,][2]))
}
```

# Tabela de Correlação

```{r, echo = FALSE, include = TRUE, message=FALSE, warning=FALSE}
library(corrplot)

worms_numeric <- worms[, numeric_vars]

mycor<- function(x, ...){
  r<- apply(x, 2, function(j){
    apply(x, 2, function(i){
      as.numeric(cor.test(i,j, ...)$estimate)
    })
  })
  P<- apply(x, 2, function(j){
    apply(x, 2, function(i){
      as.numeric(cor.test(i,j, ...)$p.value)
    })
  })
  out<-c()
  out$P<- P
  out$r<- r
  return(out)
}

mycorDat <- mycor(worms_numeric)

corrplot(corr=mycorDat$r,
        p.mat = mycorDat$P,
        type="full", insig="pch", sig.level =.1, pch.cex = .9)

```

